【裁判字號】    90,台上,3586
【裁判日期】    900614
【裁判案由】    偽造文書
【裁判全文】
最高法院刑事判決                                九十年度台上字第三五八六號
    上  訴  人  庚 ○ ○
                辛 ○ ○
                己 ○ ○
    被      告  戊 ○ ○
                丁○○○
                丙 ○ ○
                乙 ○ ○Y.
                甲 ○ ○
右上訴人等因自訴被告等偽造文書案件，不服台灣高等法院花蓮分院中華民國八十七
年九月二十二日第二審判決（八十七年度上易字第四四號，自訴案號：台灣花蓮地方
法院八十五年度自字第一一號），提起上訴，本院判決如左：
    主  文
原判決撤銷，發回台灣高等法院花蓮分院。
庚○○之上訴駁回。
    理  由
一、撤銷部分：
本件原判決以上訴人即自訴人辛○○、己○○自訴意旨略稱，其等之兄即另一自訴人
庚○○因經商需款週轉，遂提供辛○○所有台北縣淡水鎮○○街五三巷二號、同街五
五號、五七號房屋及基地（以下簡稱淡水房地），設定抵押，向台灣土地開發信託投
資股份有限公司借款新台幣（下同）九百萬元，及提供辛○○所有花蓮縣壽豐鄉○○
段四一一九、四一七○、四一七一地號土地（以下簡稱壽豐土地），設定抵押，分別
向徐秋春、廖金波借款三百五十萬元及一百二十萬元。嗣經債權人催討，庚○○乃於
民國八十一年八月，向經營代書業務之被告戊○○請求辦理融資貸款。詎戊○○竟利
用保管不動產所有權狀、印鑑章、印鑑證明等之機會，與其妻即被告丁○○○、其子
即被告丙○○、其女婿即被告乙○○、其親戚即被告甲○○基於共同犯罪之意思聯絡
，而為下列偽造文書、詐欺、侵占行為：(一)淡水房地部分：(1)同月十三日，偽造辛○
○之名義，與乙○○簽訂抵押權設定契約書，虛偽設定三百萬元抵押權予乙○○，並
持向台北縣淡水地政事務所辦理登記完畢，而詐得該抵押權。(2)同月四日，偽造辛○
○之名義，與乙○○簽訂房地買賣契約書，復於同月十二日，偽造辛○○之名義，與
丁○○○簽訂土地、建築改良物買賣所有權移轉契約書後，持向淡水地政事務所辦理
登記完畢，而侵占該不動產。(二)壽豐土地部分：(1)同年九月十八日，偽造辛○○、己
○○之名義，與丁○○○簽訂抵押權設定契約書，虛偽設定二百萬元抵押權予丁○○
○，並持向花蓮縣花蓮地政事務所辦理登記完畢，而詐得該抵押權。(2)同年十二月十
五日，偽造辛○○之名義，與丙○○簽訂抵押權設定契約書，虛偽設定六百萬元抵押
權予丙○○，並持向花蓮地政事務所辦理登記完畢，而詐得該抵押權。(3)八十二年五
月十三日，偽造辛○○之名義，與乙○○簽訂抵押權設定契約書，虛偽設定五百萬元
抵押權予乙○○，並持向花蓮地政事務所辦理登記完畢，而詐得該抵押權。(4)同年五
月三日，偽造辛○○之名義，與甲○○簽訂土地買賣契約書。復於同月十二日，偽造
辛○○之名義，就其中豐田段第四一一九地號，與丁○○○簽訂土地所有權移轉契約
書；及於同年六月三十日偽造辛○○之名義，就其中豐田段第四一七○、四一七一地
號，與甲○○簽訂土地所有權移轉契約書後，持向花蓮地政事務所辦理登記完畢，而
侵占各該不動產。(三)己○○所代為管理之其姊劉立詩所有花蓮縣花蓮市球崙三四之五
號房屋及基地（以下簡稱花蓮巿房地）部分：(1)己○○原僅委託戊○○以該不動產設
定二百萬元抵押權，竟於八十一年九月十七日，偽造劉立詩、辛○○、己○○之名義
，與丁○○○簽訂抵押權設定契約書，虛偽設定五百萬元抵押權予丁○○○，並持向
花蓮地政事務所辦理登記完畢，而詐得該抵押權。(2)八十二年五月三日，偽造劉立詩
、辛○○、己○○之名義，與乙○○簽訂房地買賣契約書；復於同月五日，以同一方
法，偽造土地、建築改良物買賣所有權移轉契約書後，持向花蓮地政事務所辦理登記
完畢，而侵占該不動產，因認被告等涉犯偽造文書、詐欺、侵占罪嫌，各罪間具牽連
犯關係等情。惟經審理結果，認為不能證明被告等犯罪，乃維持第一審諭知被告等無
罪之判決，駁回辛○○、己○○等在第二審之上訴，固非無見。
惟查：(一)審理事實之法院，對於被告之犯罪證據，應從各方面詳予調查，以期發現真
實，茍非調查之途逕已窮，而被告之犯罪嫌疑仍屬不能證明，要難遽為無罪之判斷。
原判決以前揭淡水房地設定三百萬元抵押權予乙○○，花蓮巿房地設定五百萬元抵押
權予丁○○○，及壽豐土地設定二百萬元抵押權予丁○○○，係用以清償淡水房地原
設定予台灣土地開發信託投資股份有限公司之九百萬元抵押債權，進而推論該等抵押
權之設定均非虛偽（見原判決理由二）。並引用第一審判決，以系爭不動產抵押權設
定契約書、買賣契約書、移轉契約書上所蓋辛○○、己○○等人之印文，與其等印鑑
證明相符，且自訴人等係於各該不動產抵押權設定及移轉登記時，一再將印鑑等物交
付戊○○，作為系爭不動產抵押權設定契約書、買賣契約書、移轉契約書非經偽造之
佐證（見原判決理由一、第一審判決理由四之(2)）。然依卷附之乙○○與「辛○○」
名義就前開淡水房地所訂立不動產買賣契約書，記載買賣價金一千二百零三萬九千三
百三十八元，除給付第一次及第二次款項各五十萬元外，其餘價款代為清償積欠台灣
土地開發信託投資股份有限公司之貸款一千零三十萬元及利息等（見第一審卷第二宗
第二八頁）。意指辛○○以前開淡水房地為擔保，所積欠台灣土地開發信託投資股份
有限公司之抵押債務，係由出賣該不動產之價金中予以抵償。則如何謂前揭淡水房地
設定三百萬元抵押權予乙○○，花蓮巿房地設定五百萬元抵押權予丁○○○，及壽豐
土地設定二百萬元抵押權予丁○○○，係用以清償淡水房地原設定予台灣土地開發信
託投資股份有限公司之九百萬元抵押債權，殊非無疑。復據自訴人等指稱：系爭不動
產抵押權設定契約書、買賣契約書、移轉契約書上之辛○○、己○○、劉立詩印文，
係遭戊○○等人以所保管之其等印鑑章所盜蓋。而有關印鑑證明係最初於八十一年八
月、十月二十二日所交付，並非分別於各該不動產抵押權設定及移轉登記時交付等情
。則申請辦理系爭不動產抵押權設定及移轉登記之辛○○等人印鑑證明，係於何時向
所屬戶政事務所申領﹖何時交付戊○○﹖不無疑義。辛○○等有否交付有關印鑑章、
印鑑證明予戊○○保管﹖能否以系爭不動產抵押權設定契約書、買賣契約書、移轉契
約書上之辛○○等人印文，與其等印鑑證明相符，即謂各該文書非經偽造﹖亦非無疑
。又本件所涉及系爭不動產抵押債權、買賣價金動輒數百萬元，被告等之資金來源如
何﹖如何交付各有關款項予自訴人等﹖有何憑據足以證明﹖均非全然無疑。自訴人等
於原審主張應調查被告等之有關資金來源等情，尚非無據。乃原審就上開諸多疑點，
未詳予調查釐清，並詳實說明其理由，即遽謂被告等被訴犯罪係屬不能證明，自有調
查未盡及理由不備之違誤。(二)審理事實之法院，對於被告有利及不利之證據，應從各
方面詳予調查，期能發現真實。原判決引用第一審判決，謂庚○○所供陳伊受戊○○
之唆使，換貼伊照片於辛○○之身分證影本，冒充辛○○，而偽造辛○○名義出具借
據，向台北區中小企業銀行貸款九百萬元部分，庚○○始終不能提出相關資料予以證
明，而為有利於戊○○之認定（見原判決理由一、第一審判決理由四之(3)）。然庚○
○於第一審已提出載述其受戊○○之唆使，而為上開犯行之自首狀為證，並於第二審
提出認定其係受戊○○之唆使，而與戊○○共同為前揭犯行之台灣板橋地方法院檢察
署八十四年度偵字第六七一○號起訴書附卷（見第一審卷第一宗第一一三至一一七頁
、原審卷第二宗第一六二至一六四頁）。乃原審未調取該案有關卷證資料詳加調查審
酌，即逕為前開推斷，難謂已盡調查能事。(三)當事人在審判期日前，或審判期日，聲
請調查之證據，如法院未予調查，又未認其無調查之必要，以裁定駁回之，亦未於判
決理由內予以說明，自屬理由不備。被告等辯稱：辛○○、己○○以前揭花蓮巿房地
向丁○○○借款，而設定五百萬元抵押權，所借款項中之二百萬元係用以清償該不動
產原第一順位抵押權人徐秋香之二百萬元抵押債權。然為自訴人等所否認，堅稱：該
徐秋香之二百萬元抵押債權，並非被告等所清償，而係庚○○之友人廖展謀借款予庚
○○清償，且取得清償證明等情，並聲請傳訊證人廖展謀予以證明（見原審卷第二宗
第十一頁）。則自訴人等所聲請調查之上開事項，與判斷被告等是否成立被訴犯行非
無關聯，饒有深入研求之餘地。乃原審就自訴人等斯項聲請調查之證據，未予調查，
又未認其無調查之必要，以裁定駁回之，亦未於判決理由內予以說明，要屬理由不備
。以上或為上訴意旨所指摘，或為本院得依職權調查之事項。自訴人辛○○、己○○
上訴意旨指摘原判決不當，非無理由，應認有發回更審之原因。又被告等被訴詐欺、
侵占部分，因自訴人辛○○、己○○認其與被告等被訴偽造文書部分，有裁判上一罪
關係，應併予發回。又台灣板橋地方法院檢察署就戊○○、丁○○○、甲○○移送併
辦部分（八十七年度偵字第二五三一三號），案經發回，應併注意，附此敘明。
二、駁回部分：
查上訴期間為十日，自送達判決後起算，刑事訴訟法第三百四十九條前段定有明文。
本件上訴人即自訴人庚○○因自訴前揭被告等偽造文書案件，經原審判決後，由於送
達人未獲會晤庚○○本人，亦無受領判決正本之同居人或受僱人，而於八十七年九月
二十九日將判決正本寄存於送達地之警察機關即花蓮縣警察局花蓮分局民意派出所，
以為送達，有送達證書附卷可按。其上訴期間，因庚○○居住於原審法院所在地，無
在途期間可言，截至同年十月九日即已屆滿，其期間之末日又非星期日、紀念日、或
其他休息日，乃竟延至同年十月十九日始行提起上訴，顯已逾期，其上訴自非合法，
應予駁回。
據上論結，應依刑事訴訟法第三百九十五條前段、第三百九十七條、第四百零一條，
判決如主文。
中      華      民      國     九十     年      六      月     十四     日
                              最高法院刑事第七庭
                                  審判長法官  吳  雄  銘
                                        法官  池  啟  明
                                        法官  石  木  欽
                                        法官  郭  毓  洲
                                        法官  吳  三  龍
      右正本證明與原本無異
                                              書  記  官
中      華      民      國     九十     年      六      月     十八     日


司法院資訊處製作；財團法人民間司法改革基金會備份。
